【裁判字號】    94,上易,453
【裁判日期】    950221
【裁判案由】    侵權行為損害賠償
【裁判全文】
臺灣高等法院民事判決                 94年度上易字第453號
上  訴  人  丁○○
            乙○○
            戊○○
兼上列二人
共同訴訟代
理人        甲○○    住台北市○○路○段629巷33弄7號5樓
上列當事人間侵權行為損害賠償事件，兩造對於中華民國94年1
月31日臺灣板橋地方法院93年度訴字第1493號第一審判決各自提
起上訴，本院於95年2月7日言詞辯論終結，判決如下：
    主  文
原判決關於命上訴人乙○○、戊○○、甲○○連帶給付超過新台
幣壹拾萬壹仟貳佰肆拾陸元本息部分，及該部分假執行之宣告暨
訴訟費用之裁判均廢棄。
上開廢棄部分，上訴人丁○○在第一審之訴及其假執行之聲請均
駁回。
乙○○、戊○○、甲○○其餘上訴駁回。
丁○○上訴駁回。
第一審（除確定部分外）及第二審訴訟費用由上訴人丁○○負擔
十分之一，餘由上訴人乙○○、戊○○、甲○○連帶負擔。
    事實及理由
一、上訴人丁○○（下稱丁○○）起訴主張：上訴人乙○○、戊
    ○○、甲○○（下稱乙○○等三人）於民國（下同）92 年3
    月29日午夜12時左右，在伊之租住處臺北縣泰山鄉○○路1
    巷5號5樓3室共同毆打伊，並持榔頭、磚塊猛力砸伊頭部，
    造成伊受有頭皮裂傷2公分併腦震盪、右眼眶瘀腫傷4乘2公
    分、右眼瞼瘀血、右手拇指傷口1乘1公分及身體多處瘀傷，
    爰依民法侵權行為法則，求為命乙○○等三人應連帶給付伊
    醫療費新臺幣（下同）12,393元、減少勞動能力之損害180,
    000元、精神慰撫金807,607元，共計1,000,000元及法定遲
    延利息。原審僅判命乙○○等三人應連帶給付丁○○101,62
    3元（即醫療費用6,690元、減少勞動力之損害14,933元及精
    神慰撫金80,000元）及法定遲延利息，而駁回丁○○其餘之
    請求。丁○○就其敗訴部分不服，提起上訴，乙○○等三人
    亦就原審判命超過醫療費6,690元本息部分不服，提起上訴
    。丁○○並於本院聲明：(一)原判決關於駁回伊後開之訴部分
    廢棄。(二)乙○○等三人應再連帶給付伊898,377元（即醫療
    費用5,703元、減少勞動能力之損害165,067元及精神慰撫金
    727,607元）及自起訴狀繕本送達翌日起算之法定遲延利息(
    原審判命乙○○等三人連帶給付丁○○醫療費用6,690元本
    息部分，未據乙○○等三人上訴而告確定）。(三)乙○○等三
    人之上訴駁回。
二、乙○○等三人則以：兩造於前開時、地，因搬家事宜而互毆
    ，丁○○亦有傷害戊○○，致戊○○受有左手臂、胸部及背
    部挫傷等傷害，兩造均經法院判決有罪在案。伊等願意賠償
    丁○○醫藥費，惟其應提出醫療院所出具之正式收據證明之
    ，又丁○○所受傷害僅為皮肉傷，並應就其因此受有減少勞
    動能力之損害證明之，另丁○○之傷勢輕微，無需長期門診
    觀察治療，其請求精神慰撫金亦不符民法第195條第1項之規
    定；又縱認丁○○得請求賠償，伊等則以戊○○所受傷害所
    得請求之醫療費用及精神慰撫金，主張抵銷；且本件兩造係
    因搬家事宜而互毆，丁○○就其自身受傷亦與有過失等語，
    資為抗辯。並於本院聲明：(一)原判決所命給付逾6,690元本
    息部分應予廢棄。(二)上開廢棄部分，丁○○於第一審之訴及
    假執行之聲請均駁回。(三)丁○○之上訴駁回。
三、查丁○○主張：乙○○等三人於前開時、地，共同持磚塊攻
    擊伊，致伊受有頭皮裂傷2公分、右眼眶瘀腫傷4乘2公分、
    右眼瞼瘀血、右手拇指傷口1乘1公分等傷害之情，業據其提
    出新泰綜合醫院診斷證明書、行政院衛生署臺北醫院（下稱
    台北醫院）之診斷證明書各1份為憑（見原審卷第6、7頁）
    ，而乙○○等三人因前開傷害行為，業經起訴判決有罪確定
    等情，亦有臺灣板橋地方法院檢察署92年度偵字第
    18742、21861號起訴書、台灣板橋地方法院（下稱板橋地院
    ）93年度簡字第428號刑事判決及板橋地院93年度簡上字第
    302號刑事判決等可憑（見原審卷第8-15頁），並經本院調
    閱前開刑事偵審卷宗查核無訛，且為乙○○等三人所不爭，
    是丁○○此部分之主張，自堪信為真實。
四、按「因故意或過失，不法侵害他人之權利者，負損害賠償責
    任。」、「數人共同不法侵害他人之權利者，連帶負損害賠
    償責任﹔不能知其中孰為加害人者，亦同。造意人及幫助人
    ，視為共同行為人。」、「不法侵害他人之身體或健康者，
    對於被害人因此喪失或減少勞動能力，或增加生活上之需要
    時，應負損害賠償責任。」、「不法侵害他人之身體、健康
    、名譽、自由、信用、隱私、貞操，或不法侵害其他人格法
    益而情節重大者，被害人雖非財產上之損害，亦得請求賠償
    相當之金額。」民法第184條第1項前段、第185條、第193條
    第1項、第195條第1項前段分別定有明文。乙○○等三人共
    同傷害丁○○，致丁○○受有上開傷害等情，其證據業如前
    述。是丁○○請求乙○○等三人依上開規定負連帶損害賠償
    責任，洵屬有據。茲就丁○○之請求審酌如下：
  (一)醫療費用部分：
    丁○○主張其因遭受乙○○等三人傷害，而支出醫療費用（
    自付額）計12,393元等語，並提出台北醫院收據6紙、一安
    藥局、長青連鎖藥局健康藥師藥局、杏琳藥局收據計4紙、
    陽明外科診所收據2紙、新泰綜合醫院收據5紙為憑。
    1.新泰綜合醫院、台北醫院收據部分：
      丁○○於本件傷害發生後隨即前往新泰綜合醫院急診就醫
      ，經縫合傷口迄92年4月5日返診拆線，丁○○於92年3月2
      9日急診當日支付醫療費1,597元（包括診斷証明書100元
      ，見原審卷47頁）及掛號費80元（見原審卷21頁）、及92
      年4月5日支付診察費等350元（見原審卷21頁）及掛號費8
      0元（見原審卷20頁），共計2,107元（其計算式為1597+8
      0+350+80=2107）等情，有新泰綜合醫院醫療費用收據5紙
      及新泰綜合醫院93年10月26日（93）新泰管字第93423號
      函、新泰綜合醫院94年11月2日（94）新泰管字第94202號
      函可憑（見原審卷20-21頁、46-47頁、本院卷109-110 頁
      ）；又丁○○復因本件頭部外傷自92年4月2日起至同年月
      11日至台北醫院門診，依丁○○所提台北醫院收據6紙所
      載（見原審卷16-17頁），丁○○所支付之醫療費用為
      5,223元（其計算式為263+ 263+3871+80+429+317=5223）
      ，核與台北醫院所出具之93年10月28日北醫歷字第8119
      號函所載丁○○自93年4月2日至93年10月21日在該院所支
      付之門診費用證明單所載相符（即其上所載費用為5,353
      元，扣除93年10月21日證明書費80元〈該證明書見原審卷
      71頁〉及掛號費50元，即為5,223元，至93年10月21日丁
      ○○之就醫費用非本件請求之範圍），經核丁○○就前開
      二醫院所支付之費用，因新泰綜合醫院於92年3月29日所
      出具之診斷證明書（見原審卷6頁），業足以證明丁○○
      所受傷害之範圍，丁○○另於92年4月2日向台北醫院所支
      付之證明書費80元（該診斷證明書見原審卷7頁），非屬
      證明所受損害範圍所必要，應予扣除外（最高法院91年5
      月7日91年度第3次民事庭會議決議(一)參照），其餘均屬本
      件傷害所必要支出之費用，此部分醫療費用共計7,250元
      （2107+52 23-80=7250）。
    2.藥局出具收據部分：
      查本院向前開二醫院函詢丁○○所受傷害是否有醫囑用藥
      ，經台北醫院函復：不知是否有醫囑自購藥品，又通血運
      功散非本件所受傷害必須之用藥等情；另新泰綜合醫院則
      函復：本件傷害無須自購藥品，而「通血運功散」、「蜈
      蜙噴劑」、「六尺四」等藥品皆非醫囑用藥，亦非正統醫
      學用藥，無從判斷病患是否需用等情，分別有台北醫院94
      年10月31日北醫歷字第8611號函、新泰綜合醫院94年11月
      2日（94）新泰管字第94202號函所檢附之就診摘要表可憑
      （見本院卷108、109-110頁），是丁○○於92年4月至長
      青連鎖藥局、健康藥師藥局所購買之藥品（無藥品名稱）
      費用各720元、540元、於92年4月17日至一安藥局所購買
      之通血武功散等藥品費用1,260元、於92年6月11日至杏琳
      藥局所購買之養筋噴劑、六尺四等藥品費用共500元等（
      見原審卷18頁），均非屬本件傷害所必要之支出。
    3.陽明外科診所藥品明細收據部分：
      依丁○○所提出此部分之收據（見原審卷19頁）顯示載，
      係其於93年5月3日、93年5月4日分別在陽明外科診所診治
      之醫療費用，惟查，丁○○所受本件之傷害，有頭痛、頭
      暈等不適症狀，一般持續1至2週，但與受傷程度有關，有
      些病人會持續1個月之久，但很少超過3個月，很少有長期
      後遺症等情，亦有前開台北醫院94年10月31日北醫歷字第
      8611號函可憑（見本院卷108頁），故陽明外科診所藥品
      明細收據所載支付醫療費用之時間距本件傷害發生時已逾
      1年以上，丁○○復未能舉證證明其於陽明外科診所之就
      診與本件傷害有關，故其於該診所所支付之醫療費用1,43
      0元及350元，共計1,780元，尚非屬本件傷害所必要之支
      出。
    4.綜上所述，丁○○請求因本件傷害受有醫療費用之支出共
      計7,250元，為可採，應予准許。至逾上開應准許部分，
      則非屬必要支出，丁○○之請求，自屬無據。
  (二)減少勞動能力之損害部分：
    1.丁○○主張其因乙○○等三人不法侵害行為而受有傷害，
      自92年3月29日起，有三個月之久，無法從事鋁門窗安裝
      工作，以其每月薪資60,000元計算，計損失180,000元之
      勞動收入等語。經查，丁○○自91年11月起以點工方式受
      僱於浩漢實業有限公司（下稱浩漢公司），承作鋁門窗安
      裝工程，92年1月領取工資38,000元、92年2月領取工資
      32,0 00元、92年3月領取工資78,960元，後因受傷無法工
      作，至92年8月再恢復受僱點工等情，有丁○○所提出之
      浩漢公司出具之證明書2份及浩漢公司依本院函詢提出之
      陳報狀可憑（見原審卷72、78頁、本院卷65頁），且乙○
      ○等三人對前開浩漢公司之陳報狀復不爭執其形式上真正
      （見本院卷68頁），是丁○○受有本件傷害時確實從事鋁
      門窗安裝工作，以丁○○自91年11月受僱時起迄事發時止
      ，其每月平均工資為29,992元【（38000+32000+7896 0）
      ÷（30+31+31+29+28）×30＝29992〈元以下四捨五入〉
      】。次查，丁○○所受傷害，經新泰綜合醫院進行縫合手
      術，並於92年4月5日返診拆線，自受傷害時起迄拆線止無
      法工作，但因丁○○於拆線後未再返診，不了解其後之復
      原狀況，亦無法判斷能否工作等情，有新泰綜合醫院93年
      10月26日（93）新泰管字第93423號函、94年11月2日（94
      ）新泰管字第94202號函可憑（見原審卷46頁、本院卷
      109-110 頁）；又丁○○因本件傷害於92年3月31日至台
      北醫院求診，復於92年4月2日複診時，因有頭暈、食慾不
      佳等症狀，於92年4月11日最後一次門診，受傷期間因有
      腦震盪症狀，不宜從事門窗安裝工作，依丁○○所受傷害
      ，會有頭痛、頭暈等不適症狀，一般持續1-2週，但與受
      傷程度有關，有些病人會持（函文筆誤載為「將」）續1
      個月之久，丁○○是否可工作，很難界定，如果症狀未完
      全改善，一般會建議繼續保養，但很少超過3個月等情，
      亦有台北醫院93年1 0月28日北醫歷字第8119號函、94年
      10月31日北醫歷字第861 1號函可憑（見原審卷53頁、本
      院卷108頁），是依上開函文所示，僅足證明丁○○因本
      件傷害不能工作之時間係自受傷害時之92年3月29日起至
      最後一次門診之94年4月11日止共計14日，丁○○所得請
      求減少勞動能力之工作損失應為13,996元【其計算式為
      29992÷30×14＝13996（元以下四捨五入）】，丁○○逾
      此部分之請求，尚屬無據。
    2.至浩漢公司於94年1月17日所出具之證明書（見原審卷78
      頁）固戴明丁○○因受傷害後無法再行受僱，並至92年8
      月間再恢復受僱點工等語，惟此僅可證明丁○○於92年8
      月間再至浩漢公司工作，實不足以證明丁○○於本件受傷
      後迄92年8月間恢復工作前，其未能至浩漢公司工作係因
      本件傷害喪失工作能力所致；又證人丙○○到庭證稱：伊
      不清楚丁○○受有本件傷害後之工作狀況，伊未曾說丁○
      ○受傷後曾帶妹妹出去玩，伊係說另一人帶妹妹出去玩等
      語（見本院卷120頁），是證人證詞尚不足以證明丁○○
      於受傷後3個月內無法工作，亦無法證明丁○○於92年4月
      11 日最後1次日門診前未喪失工作能力，故丁○○主張其
      於92年4月11日喪失工作能力，及乙○○等三人抗辯丁○
      ○未因本件傷害喪失工作能力云云，均不足採。
  (三)精神慰撫金部分：
    按「慰撫金之賠償其核給之標準固與財產上損害之計算不同
    ，然非不可斟酌雙方身分資力與加害程度，及其他各種情形
    核定相當之數額」（最高法院51臺上字第223 號判例意旨參
    照）。丁○○因遭乙○○等三人持磚塊攻擊，致受有頭皮裂
    傷2公分、右眼眶瘀腫傷4乘2公分、右眼瞼瘀血、右手拇指
    傷口1乘1公分等傷害，因腦震盪會有頭痛、頭暈等不適症狀
    ，使丁○○不能工作約14日等情，如前所述，堪認丁○○精
    神上受有相當之痛苦，丁○○請求精神慰撫金，自屬有據。
    查丁○○於本件侵權行為（傷害）發生時年滿47歲（44年10
    月16日生），從事鋁門窗安裝工程之工作，每月之薪資平均
    29,992元，其因乙○○等三人之不法侵害行為，而受有上開
    傷害，丁○○因此不能工作之期間約14日，已如前述，且丁
    ○○自陳名下無不動產，又於事故發生時之存款餘額為31
    ,399 元等情，有本院94年12月5日筆錄、本院依丁○○聲請
    函詢之台灣銀行南崁分行有關丁○○交易查詢單可憑（見本
    院卷121頁、131-135頁）；丁○○雖再主張其迄今因本件傷
    害仍有頭痛服藥，並致頭腦不好之情況云云，惟依前開台北
    醫院函稱丁○○所受傷害，會有頭痛、頭暈等不適症狀，但
    很少超過3個月等情（見本院卷108頁），故難認丁○○因本
    件傷害迄今仍有頭痛、頭暈之後遺症狀，又丁○○於本院所
    提台大醫院診斷證明書係載明：丁○○因頭部外傷後頭痛至
    本院神經部門診就診，94年3月21日腦波結果正常等語（見
    本院卷58頁），惟該頭部外傷是否為本件傷害，已非無疑，
    況且丁○○腦波檢查亦屬正常，故台大醫院所出具之診斷證
    明書，亦不足以證明丁○○現今仍有本件傷害之後遺症，丁
    ○○此部分之主張，自不足採。次查，乙○○等三人於本件
    侵權行為發生時各年滿20、19、19歲（乙○○71年9月6日生
    、戊○○72年9月1日生、甲○○71年9月6日生），乙○○於
    92 年度薪資所得165,000元，至戊○○、甲○○二人名下均
    無財產，有上開刑事判決、乙○○等三人之戶籍謄本、原審
    依職權向財政部財稅資料中心調取乙○○等三人財產所得資
    料附卷可稽（見原審卷10頁、32-36頁、60-63頁），乙○○
    等三人自陳其等事發時均為在學學生，現戊○○、乙○○二
    人服役，甲○○則係半工半讀等語（見本院卷121頁），爰
    酌審乙○○等三人共同傷害丁○○，丁○○所受傷害、不能
    工作之時間，及兩造之身分、地位、經濟能力及其他情形，
    認丁○○請求精神賠償（非財產上損失）807,607元，尚屬
    過高，應核減為80,000元，方屬公允，是丁○○逾此部分之
    請求，即屬無據，應予駁回，至乙○○等三人抗辯
    本件精神賠償僅為1-2萬元，亦不足採。
五、乙○○等三人再辯稱：兩造於前開時、地互毆，丁○○亦有
    傷害戊○○，致戊○○受有左手臂、胸部及背部挫傷等傷害
    ，兩造均經法院判決有罪在案，就戊○○所得請求之醫療費
    用及精神慰撫金，對丁○○主張抵銷，又丁○○就其自身受
    傷亦與有過失云云。惟按「因故意侵權行為而負擔之債，其
    債務人不得主張抵銷。」、「損害之發生或擴大，被害人與
    有過失者，法院得減輕賠償金額，或免除之。」，民法第33
    9條、第217條第1項分別定有明文。本件兩造因搬家事宜而
    互毆，各致丁○○及戊○○均成傷等情，除有前述之證據外
    ，且為兩造所不爭執，足見戊○○對於丁○○所負之侵權行
    為損害賠償責任，係因故意侵權行為而負擔之債，乙○○等
    三人不得主張抵銷，且亦無與有過失之適用。是乙○○等三
    人此部分之抗辯，尚乏依據，要不可採。
六、綜上所述，丁○○主張其受有醫療費用7,250元、減少勞動
    力之損害13,996元、精神慰撫金80,000元之損害，計101,24
    6元，為可採，丁○○逾此數額部分之主張，為不足採。從
    而，丁○○依侵權行為法則，請求乙○○等三人連帶給付
    101,246元及自起訴狀繕本送達之翌日（原審起訴狀繕本收
    受日期為乙○○係93年9月15日、戊○○、甲○○二人均係
    93年9月16日，有各該送達證書為憑，見原審卷28-30頁）即
    乙○○自93年9月16日、戊○○、甲○○二人均自93年9月17
    日起，按週年利率百分之五計算之利息，為有理由，應予准
    許。丁○○逾上開數額之請求，則為無理由，應予駁回。此
    部分假執行之聲請，亦失所附麗，應併予駁回。原審就超過
    上開應准許部分，為乙○○等三人敗訴之判決，並為假執行
    之宣告，自有未洽。乙○○等三人就此部分指摘原判決不當
    ，求予廢棄改判，為有理由。至於上開應准許部分，原審判
    命乙○○等三人給付，並為假執行之宣告，另上開不應准許
    部分，為丁○○敗訴之判決，均核無違誤，兩造上訴意旨，
    就此部分，仍執陳詞，指摘原判決不當，求予廢棄，為無理
    由，均應駁回其上訴。
七、本件事證已臻明確，兩造其餘之攻擊防禦方法，與判決之結
    果不生影響，爰不另為一一論述。
八、據上論結，本件乙○○等三人之上訴，為一部有理由，一部
    無理由，丁○○之上訴為無理由，爰判決如主文。
中    華    民    國    95    年    2    月    21    日
                  民事第十五庭審判長法  官 黃騰耀
                                    法  官 黃國永
                                    法  官 李媛媛
正本係照原本作成。
不得上訴。
中    華    民    國    95    年    2     月    22    日
                                    書記官 秦仲芳


司法院資訊處製作；財團法人民間司法改革基金會備份。
